【裁判字號】    90,台上,3444
【裁判日期】    900607
【裁判案由】    違反著作權法
【裁判全文】
最高法院刑事判決                                九十年度台上字第三四四四號
    上  訴  人  甲○○
                        送達代收人：黃德賢律師
右上訴人因違反著作權法案件，不服臺灣高等法院中華民國九十年三月十四日第二審
更審判決（八十九年度上更(二)字第五五八號，起訴案號：台灣板橋地方法院檢察署八
十三年度偵字第一九四四四號），提起上訴，本院判決如左：
    主  文
原判決撤銷，發回臺灣高等法院。
    理  由
本件原判決認定上訴人甲○○明知「一百行動聯盟」紀錄片中如原判決附表所示之影
像畫面，係羅興階（下稱羅某）所拍攝而享有著作權之視聽著作；竟於民國八十二年
間（起訴書誤載為八十三年間）意圖銷售，利用其為「一百行動聯盟」剪輯製作「愛
與非暴力」錄影帶而取得前揭影像母帶之機會，在其工作室內，未經允許擅自將之加
以剪輯重製，並破壞原著作內容之同一性，而完成上開「一百行動聯盟」紀錄片之錄
影帶一支（共四捲），致侵害羅某之著作權。又上訴人明知該「一百行動聯盟」紀錄
片之錄影帶係侵害羅某著作權之物，竟於八十二年十一、十二月間，意圖營利將上開
錄影帶出售並交付予中華民國公共電視台籌備委員會（下稱公視籌委會）。事經羅某
獲悉，上訴人乃於八十三年五月間與公視籌委會解約並取回上開錄影帶等情。因而撤
銷第一審判決，改判仍依想像競合犯及牽連犯關係從一重論處上訴人意圖銷售，而擅
自以重製之方法侵害他人之著作財產權罪刑，固非無見。
惟查，按有罪之判決書應記載事實，所謂事實除指犯罪之行為外，即犯罪之時間、處
所、動機、目的、手段及結果等與論罪科刑有關之事項，亦應依法詳細認定，明確記
載，始足為適用法律之依據。原判決認定上訴人意圖銷售，擅自將羅某享有著作權之
「一百行動聯盟」紀錄片中如原判決附表所示之影像畫面加以剪輯重製，而完成「一
百行動聯盟紀錄片」之錄影帶一支共四捲；嗣並出售交付予公視籌委會等情，而論以
著作權法第九十一條第二項及第九十三條第一款等罪。惟其事實欄內對於上訴人擅自
重製上開著作之犯罪處所，僅記載為「在其工作室內」，並未詳細載明該「工作室」
所位處之縣市或地址；另對於上訴人究竟在何處將上開錄影帶出售交付予公視籌委會
所屬之何人？亦未加以認定記載，致其犯罪處所不明，依上說明，自非適法。又原判
決認定上開「一百行動聯盟」紀錄片之錄影帶一支共有四捲，然其附表內所註記該錄
影帶之捲別僅有三捲（即第一捲、第二捲、第四捲），其中「第三捲」部分似漏未加
以註明，亦有疏略。再原判決認定「一百行動聯盟」紀錄片中如原判決附表所示之影
像畫面，係羅某所拍攝而享有著作權之著作，並就上訴人對該等影像畫面加以剪輯重
製之行為，認係侵害羅某之著作權，而予以論罪科刑。另一方面又於理由第五段內說
明告訴人溫英蘭受上訴人僱用期間所拍攝有關「一百行動聯盟」、「反閱兵廢惡法行
動」之紀錄片，應由上訴人取得著作權，並認上訴人對該紀錄片影像畫面加以剪輯之
行為並不違法，而就該部分不另為無罪之諭知（見原判決第七頁最末一行至第八頁）
。然上開「一百行動聯盟」紀錄片內如原判決附表所示之多數影像畫面中，究竟其中
何者係屬於羅某所拍攝而享有著作權之影像畫面？何者為溫英蘭所拍攝而應歸上訴人
取得著作權之影像畫面？上訴人就上開影像畫面中何部分加以重製之行為構成犯罪？
對何部分重製之行為不構成犯罪？俱屬不明。原判決事實欄對此未予詳予認定記載，
理由內亦未就此進一步加以論說明，亦有可議。又原判決依憑證人即蕃薯文化傳播
股份有限公司代表人陳天龍在第一審中所陳：如羅某為伊公司拍攝畫面，會使用公司
之攝影機與錄影帶，伊公司並未嚴格要求員工不得私自拍攝等語，以及羅某自稱係以
其本人之機器及錄影帶拍攝前揭系爭影像畫面，而認該項著作權應屬羅某所有，而為
不利於上訴人之認定。惟其對於羅某所述上開影像畫面係其以自己之機器及錄影帶所
攝得一節，並未調查其他必要之證據，以查明是否與事實相符，即遽予採信，尚嫌速
斷。本院前次發回意旨已對此詳加指明，乃原審仍未加以調查明白，遽行判決，自屬
可議。又證人陳天龍於第一審除為上開陳述之外，並提出羅某受僱於伊公司之支薪明
細表及勞工保險申請書、平安保險要保書影本各一份為證；並證稱：「（羅某受僱於
蕃薯公司期間係自）八十年四月到十月底離職，是編制內人員，不是包件（計酬）」
，「影帶拍攝時間應是（八十年）十月十日之前，公司也有請他（指羅某）拍攝此類
影帶，也有資料交給我」，「（系爭影像畫面，依當時之）著作權法規定，應歸製作
人公司所有才對」，「如果出機為公司任務，均是公司負責機器及帶子的提供」，「
公司有配備機器及錄影帶，但有時他們（指羅某及其他員工）出機時要用自己的機器
就管制不到」，「有（約定員工於工作時間，不得為他人工作拍攝），特別要求員工
。現有書面約定，但羅先生（指羅某）任職時並沒有書面約定，只是口頭約定，所拍
攝畫面應屬公司」等語（見一審卷第五十六頁、五十七頁、六十五頁、六十六頁、六
十七頁、第一九八頁反面、一九九頁）。若其所述屬實，似對上訴人有利。原判決對
於證人陳天龍所提出之前揭證據及有利於上訴人之陳述，並未說明其何以不予採信之
理由，即遽行判決，亦嫌理由不備。末查，原判決以著作權法中關於罰則部分雖於八
十七年一月二十一日大幅修正公布，惟比較新舊法結果認上訴人所犯各罪之刑度輕重
相同，而適用新法處斷，惟漏未引用刑法第二條第一項前段以為其比較適用新舊法之
依據，於法亦有不合。以上或為上訴意旨所指摘，或為本院得依職權調查之事項，應
認原判決仍有撤銷發回之原因。
據上論結，應依刑事訴訟法第三百九十七條、第四百零一條，判決如主文。
中      華      民      國     九十     年      六      月      七      日
                              最高法院刑事第七庭
                                  審判長法官  吳  雄  銘
                                        法官  池  啟  明
                                        法官  石  木  欽
                                        法官  郭  毓  洲
                                        法官  吳  三  龍
      右正本證明與原本無異
                                              書  記  官
中      華      民      國     九十     年      六      月     十三     日


司法院資訊處製作；財團法人民間司法改革基金會備份。
